臺灣臺南地方法院民事裁定
109年度消債更字第247號
債  務  人  許媚喬  

上列當事人因消費者債務清理事件聲請更生，本院裁定如下：
    主  文
債務人許媚喬自民國109年11月25日下午五時起開始更生程序，
並命司法事務官進行本件更生程序。
    理  由
一、按債務人不能清償債務或有不能清償之虞，且無擔保或無優
    先權之債務總額未逾新臺幣（下同）12,000,000元者，於法
    院裁定開始清算程序或宣告破產前，得向法院聲請更生。債
    務人對於金融機構負債務者，在聲請更生或清算前，應向最
    大債權金融機構請求協商債務清償方案，或向其住、居所地
    之法院或鄉、鎮、市、區調解委員會聲請債務清理之調解；
    協商或調解成立者，債務人不得聲請更生或清算，但因不可
    歸責於己之事由，致履行有困難者，不在此限。消費者債務
    清理條例第3條、第42條第1項、第151條第1項、第7項分別
    定有明文。而所謂「不可歸責於己之事由」，係指金融機構
    所定之協商條件過苛，致債務人於清償協商金額後，即無法
    維持其基本生活，或債務人於履行協商條件期間，因非自願
    性失業、工作能力減損、減薪或其他非於協商成立時所能預
    期之事由，而致收入減少，或因扶養人數增加、債務人或其
    家人傷病或其他非於協商成立時所能預期之事由，而致支出
    增加等情事；所謂「履行有困難」，係指以債務人之收入扣
    除自己及依法應受其扶養者所必要生活費用之數額後，仍不
    足以清償協商條件所定之數額，始足當之，以衡平債權人及
    債務人間之權益，並符合憲法第15條所定保障人民生存權之
    意旨。又法院開始更生程序之裁定，應載明其年、月、日、
    時，並即時發生效力；法院裁定開始更生或清算程序後，得
    命司法事務官進行更生或清算程序，必要時得選任律師、會
    計師或其他適當之自然人或法人一人為監督人或管理。消費
    者債務清理條例第45條第1項、第16條第1項亦分別定有明文
    。
二、本件聲請意旨略以：債務人積欠無擔保或無優先權債務總額
    約3,842,036元，為清理債務，曾於民國95年間與安泰商業
    銀行股份有限公司(下稱安泰銀行)透過中華民國銀行公會會
    員辦理消費金融案件無擔保債務協商機制達成「自民國95年
    7月起，分120期，利率4%，每月29,317元依各債權銀行債權
    金額比例清償，至全部清償為止」之還款條件，然因聲請人
    服飾店生意不佳，轉型不成功，致黯然收場，聲請人亦因此
    資金無法回收，導致毀諾，為有不可歸責於己之事由致履行
    顯有重大困難之事由存在。再於109年5月間向本院聲請前置
    調解，然因有不能清償債務之情致調解不成立(109年度南司
    消債調字第302號，下稱調字卷)。債務人目前每月薪資為23
    ,800元，扣除每月生活費後，已無能力再清償前揭債務，且
    名下並無任何財產，所欠債務未逾1,200萬元，亦未經法院
    裁定開始清算程序或宣告破產。為此，爰依消費者債務清理
    條例提出本件更生之聲請等語。
三、經查：
(一)聲請人主張之上開事實，業據其提出財政部南區國稅局106
    、107年度綜合所得稅各類所得資料清單暨全國財產稅總歸
    戶財產查詢清單、勞工保險被保險人投保資料表（明細）、
    財團法人金融聯合徵信中心之債權人清冊暨當事人綜合信用
    報告、調解不成立證明書、戶籍謄本等件附卷為證（見調字
    卷第18-20、29頁；本院卷第17-25、43-44、89-98頁）。從
    而，聲請人主張其無擔保或無優先權之債務總額未逾12,000
    ,000元，提起本件更生聲請前，已踐行前置調解程序而調解
    不成立之事實，應堪認定。又按本條例所稱消費者，指五年
    內未從事營業活動或從事小規模營業活動之自然人。前項小
    規模營業指營業額平均每月新臺幣200,000元以下者；本條
    例第2條第1項、第2項定有明文。次按更生或清算之聲請案
    件，法院應先審酌聲請人是否為本條例第2條適用對象；如
    聲請人為營利法人或獨資、合夥經營商號，不論是否為法人
    或商號之負責人，均屬從事營業活動之自然人，皆應依法人
    或商號之營業額以決定是否有本條例之適用；本條例第2條
    第1項所定之5年期間，自聲請更生或清算前1日回溯5年計算
    之；第2項所定之營業額，以5年內之營業總額除以實際營業
    月數計算之，消費者債務清理條例施行細則第3條第2項、第
    4條亦有明文。查聲請人曾為巧媚剪燙專門店及妙娣髮型屋
    之負責人，然上開二獨資商號業分別於100年10月12日及105
    年10月11日歇業，另妙娣髮型屋資本額僅30,000元，(見本
    院卷第57頁)，並參以聲請人於105年度於妙娣髮型屋營利所
    得僅40,233元，有本院依職權調閱之稅務電子閘門財產所得
    調件明細在卷可參(本院卷第307、308頁)，其每月營業額應
    未逾20萬元，自屬消債條例第2條第2項規定之從事小規模營
    業活動之自然人，是堪認聲請人5年內並未從事營業活動。
(二)依消債條例第151條第8項準用同條例第75條第2項規定，債
    務人可處分所得扣除自己及依法應受其扶養者所必要生活費
    用之餘額，連續三個月低於協商方案應清償之金額者，推定
    有因不可歸責於己致履行有困難之事由。又依消債條例第15
    1條第7項但書規定「因不可歸責於己之事由，致履行顯有重
    大困難」，並未附加「不可預見」之要件，亦即該事由並不
    以債務人「不可預見」為必要。該項但書規定情形，僅須於
    法院就更生或清算之聲請為裁判時存在即可，不以協商成立
    後始發生者為限，並與債務人於協商時能否預見無關。債務
    人於協商時縱未詳加思考、正確判斷，或可預見將來履行可
    能有重大困難而仍冒然簽約成立協商，亦不能據此即認其履
    行顯有重大困難係可歸責於債務人，有司法院98年第1期民
    事業務研究會第24號司法院民事廳消費者債務清理條例法律
    問題研審小組意見可參。查聲請人於聲請本件更生程序前即
    於95年間依中華民國銀行公會會員辦理消費金融案件無擔保
    債務協商機制規定向台新銀行申請債務協商，斯時安泰銀行
    提供120期、利率4%、每月以29,317元之還款方案予聲請人
    ，雙方並於95年6月14日簽訂協議書，而聲請人於95年11月
    即未履行毀諾等情，有安泰銀行陳報狀及檢附協議書、無擔
    保債務還計畫在卷可稽(見本院卷第159-165頁)，此部分之
    事實，堪認屬實。而聲請人主張協商當時因服飾店倒閉，致
    聲請人無法負擔如此龐大之還款金額，因而毀諾等語，依本
    院職權調取之勞保投保資料查詢表所示(見本院卷第309-310
    頁)，聲請人於92年5月2日加保於台南市理燙髮美容業職業
    工會投保薪資為18,300元，並於96年3月27日即退保，迄今
    均未有投保勞保記錄。觀聲請人投保期間之薪資收入顯已低
    於上開債務清償方案之每月應償金額29,317元。基上，揆諸
    首揭說明，堪認聲請人係有不可歸責於己之事由，致履行協
    商方案有困難之情事，其更生之聲請應合乎協商後毀諾例外
    得聲請更生之程序要件。
(三)至於聲請人有無消債條例第3條規定之「不能清償債務或有
    不能清償之虞」之情事，而得依該條例所定更生程序清理其
    債務。茲再審酌如下：
 1、債務人主張其現任職於喬式風格髮型設計，每月薪資23,800
    元乙節，有109年2月至4月薪資袋在卷可證(見本院卷第47頁
    )，且其名下並無其他資產，又聲請人未核領任何給付或社
    會補助(本院卷第305頁)。基此，聲請人每月薪資約為23,80
    0元，故其償債能力自應以上開之薪資為據。
 2、按消債條例立法目的係為使不幸陷入經濟困境之人得以清理
    債務、重建生活，並在清理債務過程中能適度保有符合人性
    尊嚴之最低基本生活所需，而非維持債務人過去慣常之寬裕
    生活型態，否則非僅有悖於消債條例之意旨，更係將債務人
    因個人浪費或財務管理失控之風險不當轉嫁予金融機構負擔
    ，顯非公允。故為妥適調整債務人與債權人及其他利害關係
    人間之權利義務關係，保障債權人獲得公平受償，並謀求消
    費者經濟生活之重建復甦機會，法院對於債務人每月必要生
    活費用之數額，自不可僅以債務人之主張為斷，而應參酌消
    債條例第64條之2第1項關於同條例第64條第2項第4款所稱必
    要生活費用之認定標準定之，方屬允洽。次按，債務人必要
    生活費用，以最近一年衛生福利部或直轄市政府所公告當地
    區每人每月最低生活費1.2倍定之，消債條例第64條之2第1
    項定有明文。復按債務人為使其有經濟復甦更生之機會，自
    應以誠實及信用之原則面對自己之債務，積極勉力謀求更生
    償債方案，除應積極開源努力勤奮工作以增加收入償還債務
    外，尚須節流儉樸其生活需求而適當控制其生活費用支出，
    以達成勉力履行債務。而參酌臺南市109年度之每人每月最
    低生活費為12,388元，該生活費標準係按照政府最近1年平
    均每人消費支出（包括食品費、衣著鞋襪費、房租水電費、
    家居管理費、醫療保健費、交通通訊費、娛樂教育費及雜項
    支出）百分之60訂定，故消債條例事件之債務人每月生活費
    標準自堪以最近1年衛生福利部或直轄市政府所公告當地區
    每人每月最低生活費1.2倍即14,866元計之【計算式：12,38
    8×1.2＝14,866】。聲請人雖主張其每月生活必要支出費用平
    均為15,000元【計算式：生活雜支2,000元+手機費1,000元+
    伙食費6,000元+房租費用6,000元=15,000元】(見本院卷第1
    9頁)，然該數額顯已逾越首揭標準14,866元，從而，其每月
    個人生活必要支出自應以14,866元為據。
(五)綜上各情，債務人每月所得23,800元，扣除每月生活基本費
    用14,866元，僅剩餘額8,934元【計算式：23,800元－14,866
    元＝8,934元】。顯無法清償最大債權金融機構台新國際商業
    銀行股份有限公司提出每月還款18,030元之還款方案(見調
    字卷第87頁)，遑論聲請人尚有其他資產管理公司債務尚未
    計入。依此，聲請人陳稱其收入無法負擔前置調解條件，應
    堪採信。聲請人之經濟狀況，確已達不能清償債務之程度，
    而有更生之原因，及藉助更生制度調整其與債權人間之權利
    義務關係而重建其經濟生活之必要。
四、綜上所述，債務人之收入扣除必要生活費用、扶養費支出後
    ，已有不能清償債務之虞之情形，且其係一般消費者，未曾
    從事營業，無擔保或無優先權之債務未逾1,200萬元，亦曾
    踐行前置調解程序而調解不成立，復未經法院裁定開始清算
    程序或宣告破產，又查無消費者債務清理條例第6條第3項、
    第8條或第46條各款所定應駁回更生聲請之事由存在，則本
    件債務人聲請更生，於法應屬有據，爰裁定如主文所示。
中　　華　　民　　國　　109 　年　　11　　月　　25　　日
                  民事消債法庭    法　官　田玉芬
上開裁定正本核與原本無異。
本裁定不得抗告。
本裁定已於109年11月25日下午5時公告。
中　　華　　民　　國　　109 　年　　11　　月　　25　　日
                                  書記官  林彥汝